【裁判字號】    91,訴,449
【裁判日期】    920513
【裁判案由】    偽造文書等
【裁判全文】
臺灣臺北地方法院刑事判決                          九十一年度訴字第四四九號
    公  訴  人  臺灣臺北地方法院檢察署檢察官
    被      告  乙○○
右列被告因偽造文書等案件，經檢察官提起公訴（九十年度偵字第四七六八號），本
院判決如左：
    主  文
乙○○連續意圖為自己不法之所有，而侵占對於業務上所持有之物，累犯，處有期徒
刑壹年。
如附表二編號七至十二所示偽造之印文、偽造之「群勝水電工程有限公司」及「張國
金」之印章各壹枚均沒收之。
    事  實
一、乙○○曾於民國八十五年間因妨害風化案件，經本院以八十五年度易字第三一五
    五號判決判處有期徒刑六月確定，迄於八十五年九月三十日易科罰金執行完畢，
    猶不知悔改，緣乙○○自八十六年五月起至八十九年十月止，在位於台北縣汐止
    市○○街二九八巷一之一號三樓之昌吉營造股份有限公司（以下簡稱昌吉公司）
    ，負責該公司之工地管理業務，並自八十六年十二月起至八十七年七月止負責該
    公司位於金門縣之「金湖國中新建體育館工程」之工地管理及工程款發放等事宜
    ，為從事業務之人。詎其於任職期間，竟基於意圖為自己不法所有及行使偽造私
    文書之概括犯意，利用其負責交付昌吉公司所應給付群勝水電工程有限公司（以
    下簡稱群勝公司）工程款支票之機會，連續於如附表一編號一至四所示之時間（
    即附表一之「領取時間」欄所示），將其自昌吉公司所領取而應交付群勝公司之
    業務上所持有之如附表一編號一至四所示之工程款支票，未依規定交付群勝公司
    ，並連續於八十七年三月二日及八十七年四月十日，在不詳地點，未經群勝公司
    及張國金之同意，以自不知情之群勝公司實際負責人戊○○處所取得之原供作變
    更合約使用之「群勝水電工程有限公司」及「張國金」印章各一枚，連續於如附
    表二編號四及六所示之支票付款回執聯上收執廠商簽章欄內分別蓋用「群勝水電
    工程有限公司」及「張國金」之印文各一枚（所蓋用之印文如附表二所示），藉
    以表示確係由真正名義人群勝公司領取支票之意，旋將上開偽造之支票付款回執
    聯繳交昌吉公司而行使之，足以生損害於真正名義人群勝公司、張國金及昌吉公
    司，其復為順利兌領如附表一編號一至四所示之支票，乃基於意圖為自己不法所
    有及行使偽造私文書之概括犯意，連續於如附表一編號一至四所示之時間（即附
    表一之「兌領時間」欄），在不詳之地點，未經群勝公司及張國金之同意，以其
    所持有之上開「群勝水電工程有限公司」及「張國金」印章各一枚，連續於如附
    表一編號一至四所示之支票背面蓋用「群勝水電工程有限公司」及「張國金」之
    印文各一枚（所蓋用之印文如附表二所示），藉以表示確係由真正名義人群勝公
    司對該支票持票人負擔保責任之意，旋將該等支票分別持向如附表一編號一至四
    所示之兌領人調借現金而行使之，使該兌領人陷於錯誤而如數交付款項，得款後
    供作己用而予以侵占入己，足以生損害於真正名義人群勝公司、張國金及兌領人
    ；又其於任職期間，復承前意圖為自己不法所有及行使偽造私文書之概括犯意，
    利用其負責交付昌吉公司所應給付群勝水電工程有限公司（以下簡稱群勝公司）
    工程款支票之機會，連續於如附表一編號五至七所示之時間（即附表一之「領取
    時間」欄所示），將其自昌吉公司所領取而應交付群勝公司之業務上所持有之如
    附表一編號五至七所示之工程款支票，未依規定交付群勝公司，並因群勝公司實
    際負責人戊○○業將原供作變更合約使用之上開「群勝水電工程有限公司」及「
    張國金」印章各一枚取回，乃於不詳時地，未經群勝公司及張國金之同意，利用
    不知情之不詳姓名成年人偽刻「群勝水電工程有限公司」及「張國金」之印章各
    一枚，連續於八十七年四月二十一日及八十七年六月二十四日，在不詳地點，持
    上開偽造之「群勝水電工程有限公司」及「張國金」印章，連續於如附表二編號
    八、十及十二所示之支票付款回執聯上收執廠商簽章欄內分別偽造「群勝水電工
    程有限公司」及「張國金」之印文各一枚（所蓋用之印文如附表二所示），藉以
    表示確係由真正名義人群勝公司領取支票之意，旋將上開偽造之支票付款回執聯
    繳交昌吉公司而行使之，足以生損害於真正名義人群勝公司、張國金及昌吉公司
    ，其復為順利兌領如附表一編號五至七所示之支票，乃基於意圖為自己不法所有
    及行使偽造私文書之概括犯意，連續於如附表一編號五至七所示之時間（即附表
    一之「兌領時間」欄），在不詳之地點，未經群勝公司及張國金之同意，以上開
    偽造之「群勝水電工程有限公司」及「張國金」印章各一枚，連續於如附表一編
    號五至七所示之支票背面偽造「群勝水電工程有限公司」及「張國金」之印文各
    一枚（所蓋用之印文如附表二所示），藉以表示確係由真正名義人群勝公司對該
    支票持票人負擔保責任之意，旋將該等支票分別持向如附表一編號五至七所示之
    兌領人調借現金或換票而行使之，使該兌領人陷於錯誤而如數交付款項，得款後
    供作己用而予以侵占入己，足以生損害於真正名義人群勝公司、張國金及兌領人
    。迄至八十九年六月間，因群勝公司實際負責人戊○○向昌吉公司查詢上開工程
    款之發放情形，始查知上情。
二、案經昌吉公司訴請台灣台北地方法院檢察署檢察官偵查起訴。
    理  由
一、訊據被告乙○○固不否認有於右揭時間自告訴人昌吉公司處取得如附表一所示應
    交付被害人群勝公司之支票，並將該支票持交如附表一所示之兌領人等事實，惟
    矢口否認有何業務侵占、行使偽造私文書及詐欺之犯行，辯稱：上開支票之支票
    付款回執聯上之「群勝水電工程有限公司」及「張國金」印文均係由群勝公司實
    際負責人戊○○親自蓋用，而該等支票亦均係經其同意持向他人調借款項云云。
    經查：
  （一）右揭犯罪事實，業經告訴人昌吉公司於偵審中指訴綦詳，復經證人即告訴人
        昌吉公司承辦人丁○○於本院調查中證述在卷，核與被害人群勝公司之實際
        負責人戊○○於偵審中所述之情節相符，並有如附表一、二所示之支票正、
        反面影本及支票付款回執聯影本在卷可參；而被告乙○○自八十六年五月起
        至八十九年十月止任職於告訴人昌吉公司，負責該公司之工地管理業務，並
        自八十六年十二月起至八十七年七月止負責該公司位於金門縣之「金湖國中
        新建體育館工程」之工地管理及工程款發放等事宜，業經告訴人昌吉公司陳
        明在卷，且為被告乙○○所不否認；又被告乙○○於如附表一所示日期自告
        訴人昌吉公司處領取如附表一所示之支票，業經其自承在卷，並有告訴人昌
        吉公司所提出之支票領取清單影本在卷可按；又被告乙○○自承所領取之前
        開支票，均係告訴人昌吉公司應給付群勝公司之工程款支票，足見被告乙○○乃係基於辦理告訴人昌吉公司之工程款發放業務而持有前開票據。
  （二）又被告乙○○所領取之如附表一所示之支票分別係由如附表一所示之人兌領
        ，此有中華商業銀行南京東路分行九十年六月五日（九０）中銀京存字第０
        ０五四號函及所檢附之支票正反面影本、萬通商業銀行長春分行九十年六月
        五日萬通長春字第一二四號函及所檢附之支票正反面影本、萬通商業銀行長
        春分行九十年八月二十二日萬通長春字第二一六號函及所檢附之支票正反面
        影本各一份在卷可稽。而被告乙○○雖稱係與群勝公司實際負責人戊○○一
        同持票辦理票貼云云，然證人即鴻展工程顧問股份有限公司之股東甲○○於
        九十年十月二十六日偵查中證稱：其並不認識戊○○，亦未見過戊○○等語
        ，復於本院九十二年二月十九日調查中證稱：「（問：如何認識被告？）朋
        友介紹的，與乙○○有金錢往來，是與乙○○換昌吉的票，因為他急著用。
        」、「（問：被告拿票給你換票時，有無其他人陪同？）我沒有看過，都是
        他自己一人來。」等語；又證人辛○○於本院九十二年二月十九日調查中證
        稱：並未見過戊○○等語，另證人丙○○於本院九十二年一月九日調查中亦
        證稱：「（問：是否認識戊○○？）不認識。」、「（問：是否曾經從被告
        手上取得非工程款之昌吉的票據？）有過，因為他們在那邊工作有時候資金
        上不夠會來跟我們週轉。」、「（問：被告是否一人來借錢或跟其他人一起
        來？）他都是一人自己來。」等語，是被告乙○○上開所辯，顯不足採。至
        證人己○○雖於本院九十一年十月三日調查中證稱：「之前我私底下曾經借
        款給戊○○等他的工程款下來扣款，有透過乙○○扣款，但是扣了多少我不
        知道，我有替戊○○票貼過，曾經有和乙○○去向甲○○票貼過，拿了戊○○以及別家廠商的票去票貼，乙○○有曾經保管過群勝的大、小章，但是不
        是我交給他。」等語，核與其於九十年六月二十一日偵查中證稱：「（問：
        有替戊○○票貼過？）印象中沒有。」等語並不相符，是其先後所證述之內
        容顯有出入，自難據為有利被告乙○○之認定。
  （三）又被告乙○○雖於九十一年七月十日庭呈由證人戊○○所立具之文件一份為
        證，然該等文件係於八十九年六月後所簽立，業經被告乙○○自承在卷；而
        證人戊○○於本院九十二年二月十九日調查中證稱：「這切結書在八十九年
        九月份的時候，之前我有跟被告在昌吉公司對質，對質後他打電話給我約我
        在中壢火車站等他，在麥當勞內跟我說要等郝處長來處理，說要給我一筆錢
        ，希望不要提起印章的事情，我覺得不妥，我有去廁所打電話給當時昌吉公
        司法務部人員丁○○先生，我告訴他說如果簽這份資料妥不妥當，他跟我說
        不要簽，但我為了要錢，所以我就簽了這東西，被告有承諾他要辦理第二次
        變更追加來補我這些款項。」等語，核與證人丁○○於本院九十二年四月三
        日調查中所證述之內容相符，參諸告訴人昌吉公司所提出之由證人戊○○於
        八十九年五月十五日出具之存證信函內容觀之，自難僅以上開之文件逕認證
        人戊○○確有於事前同意扣款及兌領款項事宜。
  （四）如附表二編號一至六所示之支票及支票付款回執聯上「群勝水電工程有限公
        司」及「張國金」印文係確屬群勝公司所有，另如附表二編號七至十二所示
        之支票及支票付款回執聯上「群勝水電工程有限公司」及「張國金」印文則
        非群勝公司所有，業經證人戊○○證述在卷，並有上開支票及支票付款回執
        聯影本可資參照。又如附表二編號一至六所示之支票及支票付款回執聯上所
        使用「群勝水電工程有限公司」及「張國金」印章，於八十六年十一月底至
        十二月初曾因辦理合約變更事宜而交付證人己○○，迄至八十七年四月中旬
        始自被告乙○○處取回等情，業經證人戊○○證述在卷；而被害人群勝公司
        與告訴人昌吉公司係於八十七年四月八日因辦理換約手續而簽訂新合約，亦
        經告訴人昌吉公司陳明在卷，並有告訴人昌吉公司所提出之工程合約書一份
        在卷可參；徵諸如附表二編號一至六所示之支票均係於八十七年四月十日前
        所領取，而其餘支票均係於八十七年四月中旬後所領取等情，足見證人戊○○所稱係因合約變更而交付上開印章乙情，應屬可採。
  （五）又被告乙○○固不否認確曾於上開時間保管前開「群勝水電工程有限公司」
        及「張國金」之印章，並稱係由證人戊○○親自用印等語，然其於本院九十
        一年七月十日調查中則供稱：「（問：群勝公司的印鑑章由誰保管？）原本
        交給己○○保管，後來己○○交給我保管，戊○○知道他也同意，因為他向
        我們借錢，所以我們要保管他的印章，以免到時他錢不給我，當時他有寫切
        結書給我們，如果他不還我們錢的話，我們可以在支票上蓋章，這資料我們
        沒有留。」等語，顯與其先前所述不符，且迄今並未能提供相關資料以供查
        證究明；又證人戊○○業於八十七年四月中旬取回印章，已如前述，徵諸證
        人即昌吉公司會計庚○○於本院九十二年三月二十日調查中證稱：「（問：
        就你所知廠商要如何準備請款傳票向會計部門辦理請款事宜？）包商跟工地
        主任會勘，就合約所約定的百分比作會勘，看完工的程度及品質是否達到付
        款的條件，若沒有問題，包商必須要先開立發票交給工地主任，工地主任再
        填內部的驗收紀錄表，由工地主任連同發票交會計部門辦理請款，工地主任
        把這些資料交給會計部門時，會計部門要審核驗收紀錄發票是否符合合約的
        約定，若符合約定，會計部門要製作請款的傳票連同上開工地主任所交付的
        文件，再交出納部門負責開立支票付款，等我開立完支票後送給主管審核，
        審核後主管把資料送過來我再通知工地主任，再由工地主任通知包商親自來
        領款，包商來領款時必須在支票簽收簿上蓋上與合約書相符的大小章，並且
        要親自簽名，若包商無法親自來領時，我們會用寄的，寄到包商所留的聯絡
        地址，裡面會附上支票付款回執聯，請他們簽完後，寄回給我們。」等語，
        證人戊○○自無使用與合約書不同之印章蓋用於如附表二編號七至十二之支
        票及支票付款回執聯之理。是被告乙○○上開所辯，均屬事後卸責之詞，不
        足採信。另依如附表一編號一至四及編號五至七所示支票之領取時間觀之，
        足認被告乙○○確曾先盜用其所保管之印章領取如附表一編號一至四所示之
        支票，復以偽刻之印章領取如附表一編號五至七所示之支票無訛。
    本件事證明確，被告犯行洵堪認定，應予依法論科。
二、按支票上之背書，係發票後之另一票據行為，偽造支票背書，在票據法上係表示
    對支票負擔保責任之意思，為法律規定之文書，並非依習慣表示一定用意之證明
    ，而其此項行為，足以生損害於他人，故應成立偽造私文書罪，最高法院五十九
    年度台上字第二五八八號、七十年度台上第二一六二號分別著有判例可資參照。
    查被告乙○○原係昌吉營造股份有限公司之工地主任，負責工地管理及工程款發
    放等業務，為從事業務之人。核被告乙○○將如附表一所示之工程款支票予以侵
    占入己之行為，係犯刑法第三百三十六條第二項之業務侵占罪。又被告乙○○盜
    用「群勝水電工程有限公司」及「張國金」之印章偽造如附表二編號一至六所示
    之支票背書及支票付款回執聯，並持之交付他人以兌領該等款項之行為，係犯刑
    法第二百十六條、二百十條之行使偽造私文書罪；又其偽刻「群勝水電工程有限
    公司」及「張國金」之印章偽造如附表二編號七至十二所示之支票背書及支票付
    款回執聯，並持之交付他人以兌領該等款項之行為，亦係犯刑法第二百十六條、
    二百十條之行使偽造私文書罪。另被告乙○○於偽造支票之背書後持如附表一所
    示之支票向他人調借款項之行為，係犯刑法第三百三十九條第一項之詐欺取財罪
    。被告乙○○利用不知情之不詳姓名成年人偽刻「群勝水電工程有限公司」及「
    張國金」之印章，係間接正犯。又被告乙○○盜用「群勝水電工程有限公司」及
    「張國金」之印章，並因而產生如附表二編號一至六所示印文之行為，均為各次
    偽造私文書之階段行為，而偽造私文書之低度行為，復為行使之高度行為所吸收
    ，均不另論罪；另被告乙○○偽造「群勝水電工程有限公司」及「張國金」之印
    章及偽造如附表二編號七至十二所示印文之行為，均係各次偽造私文書之階段行
    為，而其偽造私文書後復持以行使，其偽造私文書之低度行為，為行使之高度行
    為所吸收，亦均不另論罪。又其先後多次行使偽造私文書、業務侵占及詐欺取財
    犯行，時間緊接，方法相同，各觸犯構成要件相同之罪名，顯係基於概括犯意而
    為之，為連續犯，均應依刑法第五十六條之規定論以一罪，並均依法加重其刑。
    又其所犯上開行使偽造私文書、業務侵占及詐欺取財罪間，有方法結果之牽連關
    係，為牽連犯，依刑法第五十五條之規定，應從一重之行使偽造私文書罪處斷。
    又公訴意旨雖未敘及被告乙○○所涉詐欺取財犯行，然此部分犯行與前開論罪科
    刑部分，均有牽連犯之裁判上一罪之關係，應為起訴效力所及，本院自得併予審
    究。又被告乙○○曾於八十五年間因妨害風化案件，經本院以八十五年度易字第
    三一五五號判決判處有期徒刑六月確定，迄於八十五年九月三十日易科罰金執行
    完畢，此有台灣高等法院檢察署刑案紀錄簡覆表一份在卷可稽，其前曾受有期徒
    刑之執行完畢，於五年以內再犯本件最重本刑為有期徒刑以上之罪，為累犯，應
    依刑法第四十七條之規定遞加重其刑。爰審酌被告乙○○利用業務上之便利侵占
    昌吉公司之款項，影響該公司之權益，迄於本院審理時仍未償還前開款項，復於
    犯後猶狡詞卸責，及其品行、犯罪動機、目的、手段、行為次數、生活狀況、智
    識程度、犯罪所得之利益及所生之損害等一切情狀，量處如主文第一項所示之刑
    。
三、如附表二編號七至十二所示偽造之印文，不問是否屬於被告乙○○所有，均應依
    刑法第二百十九條規定宣告沒收之；又偽造之「群勝水電工程有限公司」及「張
    國金」之印章各一枚，雖未扣案，然無證據證明業已滅失，不問是否屬於被告乙○○所有，均應依刑法第二百十九條規定宣告沒收之。至如附表二編號一至六所
    示之印文，因係盜用印章所蓋之印文，並非偽造印章之印文，爰不另為沒收之諭
    知。
據上論斷，應依刑事訴訟法第二百九十九條第一項前段，刑法第五十六條、第二百十
條、第二百十六條、第三百三十六條第二項、第三百三十九條第一項、第五十五條、
第四十七條、第二百十九條，罰金罰鍰提高標準條例第一條前段，判決如主文。
本案經檢察官呂建興到庭執行職務。
中    華    民    國      九十二      年      五      月      十三    日
                                      臺灣臺北地方法院刑事第九庭
                                            法  官  黃 雅 君
右正本證明與原本無異。
如不服本判決，應於判決送達後十日內向本院提出上訴狀。
                                             書記官  黃 炎 煌
中      華      民      國      九十二      年     五    月   十三    日
附錄本案論罪科刑法條：
中華民國刑法第二百一十條
 (偽造變造私文書罪)
偽造、變造私文書，足以生損害於公眾或他人者，處五年以下有期徒刑。
中華民國刑法第二百一十六條
 (行使偽造變造或登載不實之文書罪)
行使第二百十條至第二百十五條之文書者，依偽造、變造文書或登載不實
事項或使登載不實事項之規定處斷。
中華民國刑法第三百三十六條
 (公務公益侵占罪、業務侵占罪)
對於公務上或因公益所持有之物，犯前條第一項之罪者，處一年以上七年
以下有期徒刑，得併科五千元以下罰金。
對於業務上所持有之物，犯前條第一項之罪者，處六月以上五年以下有期
徒刑，得併科三千元以下罰金。
前二項之未遂犯罰之。
中華民國刑法第三百三十九條
 (普通詐欺罪)
意圖為自己或第三人不法之所有，以詐術使人將本人或第三人之物交付者
，處五年以下有期徒刑、拘役或科或併科一千元以下罰金。
以前項方法得財產上不法之利益或使第三人得之者，亦同。
前二項之未遂犯罰之。
附表一：
編號  支票  號碼  發票日期  票面金額  請款日期  兌領時間  領取日期  兌領人
 一   AＺ0000000   00.03.00     00000  00.01.20  87.03.25  87.03.02  鴻展水
                                                                    電工程
                                                                    有限公
                            司
 二   AＺ0000000   00.03.00     00000  00.01.21  87.03.25  87.03.02  鴻展水
                                                                    電工程
                                                                    有限公
                                                                    司
 三   AＺ0000000   00.03.00     00000  00.01.21  87.03.25  87.03.02  鴻展水
                                                                    電工程
                                                                    有限公
                                                                    司
 四   AＺ0000000   00.04.00     00000  00.03.20  87.04.27  87.04.10  丙○○
 五   AＺ0000000   00.04.00    000000  00.03.15  87.05.02  87.04.21  鴻展工
                                                                    程顧問
                                                                    股份有
                                                                    限公司
 六   AＺ0000000   00.07.00     00000  00.03.20  87.07.18  87.06.24  辛○○
 七   AＺ0000000   00.07.00     00000  00.03.20  87.07.15  87.06.24  丙○○
附表二：
編號    支    票    號    碼    文書  類  型    偽造或盜用之印文    備註
 一     ＡＥ0000000          支  票        「群勝水電工程有    盜用
                                                  限公司」及「張國
                                                  金」各一枚
 二     ＡＥ0000000          支  票        「群勝水電工程有    盜用
                                                  限公司」及「張國
                                                  金」各一枚
 三     ＡＥ0000000          支  票        「群勝水電工程有    盜用
                                                  限公司」及「張國
                                                  金」各一枚
 四     ＡＥ0000000      支票付款回執聯    「群勝水電工程有    盜用
        ＡＥ0000000                        限公司」及「張國
        ＡＥ0000000                        金」各一枚
 五     ＡＨ0000000          支  票        「群勝水電工程有    盜用
                                                  限公司」及「張國
                                                  金」各一枚
 六    ＡＨ0000000      支票付款回執聯     「群勝水電工程有    盜用
                                                  限公司」及「張國
                                                  金」各一枚
 七     ＡＨ0000000          支  票        「群勝水電工程有    偽造
                                                  限公司」及「張國
                                                  金」各一枚
 八     ＡＨ0000000      支票付款回執聯    「群勝水電工程有    偽造
                                                  限公司」及「張國
                                                  金」各一枚
 九     ＡＧ0000000          支  票        「群勝水電工程有    偽造
                                                  限公司」及「張國
                                                  金」各一枚
一０    ＡＧ0000000      支票付款回執聯    「群勝水電工程有    偽造
                                                  限公司」及「張國
                                                  金」各一枚
一一    ＡＧ0000000          支  票        「群勝水電工程有    偽造
                                                  限公司」及「張國
                      金」各一枚
一二    ＡＧ0000000      支票付款回執聯    「群勝水電工程有    偽造
                                                  限公司」及「張國
                                                  金」各一枚


司法院資訊處製作；財團法人民間司法改革基金會備份。
